臺灣臺中地方法院民事判決　　　　　　　96年度家訴字第49號
原　　　告　乙○○
被　　　告　甲○○
上列當事人間請求撤銷贈與事件，經本院於中華民國96年3月15
日言詞辯論終結，判決如下：
    主  文
原告之訴駁回。
訴訟費用由原告負擔。
    事實及理由
壹、原告起訴主張：原告與被告係父子關係，民國74年2月6日被
    告出生後一個月即同年3月7日，原告將自法院拍賣取得坐落
    在南投縣草屯鎮○○段59-72地號之土地、權利範圍全部、
    面積21平方公尺；及同地段59-101地號，權利範圍全部、面
    積12平方公尺之土地（下稱系爭土地），贈與移轉登記在被
    告名下，期使原告年老被告成年後，能盡人子之孝撫養雙親
    。原告本任教於臺中市私立明德中學，85年間因母親中風，
    為照顧臥病在床之母親，不得已辭去教職，全家生活費用因
    此仰賴系爭土地之租金勉強維持。詎被告年滿20歲後，竟於
    95年7月27日以臺中樹仔腳郵局第00464號存證信函，通知系
    爭土地承租人徐清潭，陳稱其已成年，原告前與承租人就系
    爭土地所簽訂之租賃契約已喪失法律效力，並要求徐清潭於
    收受存證信函後應儘速與被告聯繫，以便擇期另定新租約。
    徐清潭則自接獲被告寄發之上開存證信函後，為免日後與被
    告發生糾紛，遂拒絕再給付租金予原告，致原告生活陷入困
    境。被告為原告子女，對原告負有法定扶養義務，惟被告於
    成年後逕自在上開時、日將原告平日賴以維生之系爭土地租
    金據為己有，令原告生活陷於困難，被告所為顯罔顧為人女
    之責，亦忘卻原告贈與系爭土地之加惠行為，已悖於原告當
    初贈與之初衷，為此原告依民法第416條第1項第2款規定，
    於未逾1年撤銷權行使之除斥期間內，以起訴狀繕本送達被
    告作為撤銷贈與之意思表示，併請求被告將系爭土地之所有
    權移轉登記予原告等語。並聲明：被告應將系爭土地之所有
    權移轉登記予原告。
貳、被告則以：系爭土地雖20年來均由原告出租及收取租金，但
    系爭土地事實上應為被告之母林淑雲出資購買，並登記在被
    告名下，非原告贈與被告；縱系爭土地確為原告贈與被告，
    但因原告目前除名下尚有位於臺中市○○路1之150號8樓之5
    房屋乙棟，及另於南投縣中興新村亦有房地，且有大筆資金
    買賣股票，實難認原告有何陷入不能維持生活之窘境；被告
    現白天打工賺取微薄之生活費，晚間仍於明道中學高職夜間
    部求學，生活僅能勉強維持，並無餘力扶養原告，且兩造間
    之扶養並未經召開任何親屬會議，原告逕指摘被告未盡扶養
    義務，亦屬無據；被告係74年2月6日出生，於2年前即已成
    年，倘被告確實有未扶養被告之實，業已2年餘，原告主張
    撤銷系爭土地之贈與，顯已逾1年之法定除斥期間等語置辯
    。並聲明：如主文所示。
參、得心證之理由：
一、原告主張其與被告係父子關係，系爭土地現登記為被告所有
    ，系爭土地本由原告出租與訴外人徐清潭，被告曾於95 年7
    月27日發存證信函通知徐清潭，表示其已成年，原告前與承
    租人就系爭土地所簽訂之租賃契約已喪失法律效力，並要求
    擇期另定新租約等事實，業據原告提出戶籍謄本、土地登記
    謄本各2件、租賃契約書、存證信函各1件（以上2證物均影
    本）為證，並為被告所不爭執，可堪信為真正。
二、原告另主張系爭土地為其贈與登記在被告名下，原告全家生
    活費仰賴系爭土地之租金勉強維持，被告之前開行為，致原
    告生活陷入困境，被告未履行法定扶養義務，而有民法第
    416條第1項第2款所定得撤銷贈與之原因云云，則為被告否
    認，並以前詞置辯。經查：
（一）受贈人對於贈與人有扶養義務而不履行者，贈與人得撤銷
      其贈與；直系血親相互間互負扶養義務，民法第416條第
      1項第2款、第1114條第1款固定有明文。惟受扶養權利者
      為直系血親尊親屬、或配偶時，其受扶養權利者雖不以無
      謀生能力為必要，但仍受「不能維持生活」之限制（最高
      法院62年10月16日62年度第2次民庭庭推總會決議、92 年
      度台上字第2430號、93年度台上字第1610號判決意旨參照
      ）；又，直系血親尊親屬，如能以自己財產維持生活者，
      自無受扶養之權利，法院不能未查明財產狀況，徒以直系
      血親尊親屬至60歲退休時起無薪資所得，即認其自該時起
      不能維持生活（最高法院92年度台上字第2565號判決意旨
      參照）。
（二）被告雖係原告之子，惟原告有無受被告扶養之法定權利，
      被告是否未履行法定扶養義務，揆諸前揭說明，仍應視原
      告是否有「不能維持生活」之情事以為斷。而原告該部分
      之主張，既為被告否認，原告自應就其確有不能維持生活
      之事實負舉證之責。然依本院調取之稅務電子閘門財產所
      得調件明細表所載，原告名下之不動產有建物4筆（其中1
      筆為房屋之公共設施）、土地9筆，並有44筆股票投資，
      土地、建物僅依公告現值及課稅現值計算、股票投資僅依
      面值計算，總額即高達新台幣（下同）1533萬6105元；又
      原告94年度所得（多為股票股利）亦有59萬6502元，顯見
      原告頗富資力，實難認其有不能維持生活之情事。此外，
      原告就其是否有不能維持生活之情事，亦不能另行舉證以
      實其說（見本院96年3月15日言詞辯論筆錄），原告該部
      分之主張，自不能採憑。執此，被告雖係原告之子，但在
      原告非不能維持生活之情況下，對於原告尚無法定扶養義
      務存在。
（三）被告對於原告既尚無法定扶養義務存在，自不能認為其對
      原告有扶養義務而不履行之情事，是則原告所陳系爭土地
      為其贈與登記在被告名下一節，姑不論是否屬實，但尚不
      能認為原告就系爭土地有撤銷贈與之原因，原告亦無從對
      被告為撤銷贈與之意思表示。從而原告依民法第416條第1
      項第2款規定，以起訴狀繕本送達被告作為撤銷贈與之意
      思表示，併請求被告將系爭土地之所有權移轉登記予原告
      ，為無理由，應予駁回。
三、本件既因被告對於原告尚無法定扶養義務存在，不能認有撤
    銷贈與之原因，是以系爭土地是否確為原告贈與予被告，即
    無庸深究，兩造分別聲請訊問證人林淑雲、許明珠，欲用以
    證明被告取得系爭土地之原因，本院認無必要；又本件事實
    已臻明確，兩造其餘攻擊防禦及證據調查，均與本案之判斷
    不生影響，自勿庸一一審酌論列，併此敘明。
肆、訴訟費用負擔之依據：民事訴訟法第78條。
中　　華　　民　　國　　96　　年　　3　　月　　30 　日
                  家事法庭      法　官　劉長宜
以上正本係照原本作成。
如對本判決上訴，須於判決送達後20日內向本院提出上訴書狀（
須附繕本）。
中　　華　　民　　國　　96　　年　　3　　月　　30 　日
                    　　　　　　書記官
